【裁判字號】    90,易,1166
【裁判日期】    901002
【裁判案由】    詐欺
【裁判全文】
臺灣臺北地方法院刑事判決                          九十年度易字第一一六六號
    聲  請  人  臺灣臺北地方法院檢察署檢察官
    被      告  乙○○
                丁○○
右列被告因詐欺案件，經檢察官聲請以簡易判決處刑（九十年度偵字第四七五０號）
，本院以九十年度簡字第一八四五號案件審理後認不宜以簡易判決處刑而改依通常程
序審理，判決如左：
    主      文
乙○○、丁○○共同連續意圖為自己不法之所有，以詐術使人將本人之物交付，各處
有期徒刑參年肆月。
    事      實
一、緣乙○○（乳名林永豐）與丁○○二人係夫妻關係。乙○○於民國八十六年一月
    十五日以其乳名林永豐名義召集民間互助會，邀集甲○○、鄭柏棋、惠美、高水
    成（互助會會單上載為高成）、高根旺、高界、林寶塔、敬國、秀華、朝圳及林
    四山等人加入，連同會首共七十名會員，約定每會金額新台幣（下同）一萬元，
    每月一會，於每月十五日下午一時在其台北市○○區○○路四段一五九巷十五之
    一號一樓住處（聲請人誤載為台北市○○區○○路四段一五九巷一六六號二樓）
    開標（於每年三月三十日、六月三十日及九月三十日各加標一次），約定會期自
    八十六年二月十五日起至九十年八月十五日止（八十六年一月十五日收取會頭錢
    ），採內標方式，活會會員每次需繳納金額一萬元扣除標金後之會款，死會會員
    原則每期分別繳納一萬元與會首，再由會首轉交得標人；該互助會由乙○○或丁○○開標，並由渠二人負責收受會員會款同時告知會員何人得標。嗣乙○○、丁○○因財務困難、周轉不靈，竟共同基於意圖為自己不法所有之概括犯意聯絡，
    利用會員間彼此並不熟識，甚少聯絡及投標時會員往往未實際到場，或僅以電話
    告知欲出標金之機會，連續於如附表一所示之時間，地點，未經如附表一所示之
    活會會員之同意或授權，即於投標標單上填載如附表一所載之標金（未填寫姓名
    ），並將該等標單持以行使參與競標後得標，嗣乙○○或丁○○於開標完畢後旋
    以口頭告知或在上址以電話聯繫之方式，向甲○○等活會會員訛稱如附表一所示
    之會員，以如附表一所載之標金得標，並向遭冒標之會員誆稱係他會員得標，致
    使活會會員及被冒名之會員均陷於錯誤，誤以為係各該被冒名之人得標而分別交
    付會款予乙○○或丁○○，以此欺罔方式詐得會款（死會會員依互助會契約所繳
    交予會首之金額非詐欺所受損害，不予計入）。
二、乙○○於八十七年二月二十五日召集民間互助會（互助會會單上標示會首為林添
    登，惟實際該會會首為乙○○），邀集馮進蓮、朱振榮、林永明、柏棋、欣儀、
    阿月、高根旺、秀華、林蘇茶、朝圳、汪麗香及甲○○等人加入，連同會首共五
    十五名會員，約定每會金額一萬元，每月一會，於每月二十五日下午一時在其台
    北市○○區○○路一五九巷十五之一號一樓住處（聲請人誤載為台北市○○區○○路四段一五九巷一六六號二樓）開標（於每年六月十日及十二月十日各加標一
    次），約定會期自八十七年三月二十五日起至九十年十二月二十五日止（八十七
    年二月二十五日收取會頭錢），採內標方式，活會會員每次需繳納金額一萬元扣
    除標金後之會款，死會會員原則每期分別繳納一萬元與會首，再由會首轉交得標
    人；該互助會由乙○○或丁○○開標，並由渠二人負責收受會員會款同時告知會
    員何人得標。嗣乙○○、丁○○因財務困難，遂承前共同意圖為自己不法所有之
    概括犯意聯絡，利用會員間彼此並不熟識，甚少聯絡及投標時會員往往未實際到
    場，或僅以電話告知欲出標金之機會，連續於如附表二所示之時間，地點，未經
    如附表二所示之活會會員之同意或授權，即於投標標單上填載如附表二所載之標
    金（未填寫姓名），並將該等標單持以行使參與競標後得標，嗣乙○○或丁○○
    於開標完畢後旋以口頭告知或在上址以電話聯繫之方式，向馮進蓮等活會會員訛
    稱如附表二所示之會員，以如附表二所載之標金得標，並向遭冒標之會員誆稱係
    他會員得標，致使活會會員及被冒名之會員均陷於錯誤，誤以為係各該被冒名之
    人得標而分別交付會款予乙○○或丁○○，以此欺罔方式詐得會款（死會會員依
    互助會契約所繳交予會首之金額非詐欺所受損害，不予計入）。
三、乙○○於八十七年十一月十日以林永豐名義召集民間互助會，邀集林素怡、心怡
    、凱琳、婉婷、林女士、朱吳東、三連、林永明、柏棋、邱源政、木全、秀華及
    蔡淑勤等人加入，連同會首共五十三名會員，約定每會金額一萬元，每月一會，
    於每月十日下午一時在其台北市○○區○○路四段一五九巷十五之一號一樓住處
    （聲請人誤載為台北市○○區○○路四段一五九巷一六六號二樓）開標（自八十
    八年六月二十日起，於每年六月二十日及十二月二十日各加標一次），約定會期
    自八十七年十二月十日起至九十一年八月十日止（八十七年十一月十日收取會頭
    錢），採內標方式，活會會員每次需繳納金額一萬元扣除標金後之會款，死會會
    員原則每期分別繳納一萬元與會首，再由會首轉交得標人；該互助會由乙○○或
    丁○○開標，並由渠二人負責收受會員會款同時告知會員何人得標。嗣乙○○、
    丁○○因財務困難之故，猶承前共同意圖為自己不法所有之概括犯意聯絡，利用
    會員間彼此並不熟識，甚少聯絡及投標時會員往往未實際到場，或僅以電話告知
    欲出標金之機會，連續於如附表三所示之時間，地點，未經如附表三所示之活會
    會員之同意或授權，即於投標標單上填載如附表三所載之標金（未填寫姓名），
    並將該等標單持以行使參與競標後得標，嗣乙○○或丁○○於開標完畢後旋以口
    頭告知或在上址以電話聯繫之方式，向林素怡等活會會員訛稱如附表三所示之會
    員，以如附表三所載之標金得標，並向遭冒標之會員誆稱係他會員得標，致使活
    會會員及被冒名之會員均陷於錯誤，誤以為係各該被冒名之人得標而分別交付會
    款予乙○○或丁○○，以此欺罔方式詐得會款（死會會員依互助會契約所繳交予
    會首之金額非詐欺所受損害，不予計入）。
四、乙○○於八十八年八月五日以林永豐名義召集民間互助會，邀集阿月、凱琳、惠
    美、高水成（互助會會單上標示為高成）、永明、素怡及秀華等人加入，連同會
    首共四十一名會員，約定每會金額一萬元，每月一會，於每月五日下午一時在其
    台北市○○區○○路四段一五九巷十五之一號一樓住處開標（聲請人誤載為台北
    市○○區○○路四段一五九巷一六六號二樓），約定會期自八十八年九月五日起
    至九十一年十二月五日止（八十八年八月五日收取會頭錢），採內標方式，活會
    會員每次需繳納金額一萬元扣除標金後之會款，死會會員原則每期分別繳納一萬
    元與會首，再由會首轉交得標人；該互助會由乙○○或丁○○開標，並由渠二人
    負責收受會員會款同時告知會員何人得標。嗣乙○○、丁○○因財務困難之故，
    仍承前共同意圖為自己不法所有之概括犯意聯絡，利用會員間彼此並不熟識，甚
    少聯絡及投標時會員往往未實際到場，或僅以電話告知欲出標金之機會，連續於
    如附表四所示之時間，地點，未經如附表四所示之活會會員之同意或授權，即於
    投標標單上填載如附表四所載之標金（未填寫姓名），並將該等標單持以行使參
    與競標後得標，嗣乙○○或丁○○於開標完畢後旋以口頭告知或在上址以電話聯
    繫之方式，向阿月等活會會員訛稱如附表四所示之會員，以如附表四所載之標金
    得標，並向遭冒標之會員誆稱係他會員得標，致使活會會員及被冒名之會員均陷
    於錯誤，誤以為係各該被冒名之人得標而分別交付會款予乙○○或丁○○，以此
    欺罔方式詐得會款（死會會員依互助會契約所繳交予會首之金額非詐欺所受損害
    ，不予計入）。迄八十九年十二月五日，因前揭四互助會均停止運作不再開標，
    會員始知受騙。
五、案經高水成（已歿）之妻丙○○訴請台灣台北地方法院檢察署檢察官偵查起訴。
    理      由
一、訊據被告乙○○對於右揭時、地召集前開四互助會收受互助會會員會款，並冒用
    如附表一至附表四所示之會員名義標會之事實坦承不諱，核與告訴人丙○○指訴
    之情節相符，復經證人林黃惠子及甲○○證述明確，又有互助會會單、會員債權
    債務清冊、調解會會議記錄、債權分配分期暨預計分配金額表等件附卷可資佐證
    ，是被告乙○○之自白顯與事實相符，本件被告乙○○部分事證明確，犯行堪以
    認定，應予依法論科。訊據被告丁○○對於右揭時、地曾收受前開四互助會部分
    會員會款之事實亦坦認在卷，然矢口否認有何犯行，辯稱：係於渠夫即被告乙○○不在時方代其開標，渠不知渠夫之財務發生狀況，係至前揭四會將至停標之際
    方知被告乙○○有冒標情事，渠並未參與冒標云云。
二、經查：被告丁○○雖辯稱前揭四互助會均係由渠夫即被告乙○○召集，渠不知被
    告乙○○有冒標情事云云，且渠夫即被告乙○○亦附和稱該四互助會之冒標情事
    全係其一人所為，其妻並不知情云云。然右揭事實，業據告訴人丙○○於警訊及
    偵訊中指訴歷歷，於本院審理中並指稱該互助會都是被告丁○○在處理，伊去會
    場投標時，都是被告丁○○在主持開標，且大部分都是被告丁○○告訴伊何人得
    標，至於會錢被告二人均曾向伊收取等語（見本院九十年九月二十四日訊問筆錄
    ）綦詳；證人即互助會會員甲○○復證稱互助會的事情，都是與被告丁○○聯絡
    ，很少與被告乙○○聯絡，且都是打電話問被告丁○○何人得標及得標金額為何
    ，會錢都是以匯款方式匯給被告丁○○等語明確（見本院九十年九月二十四日訊
    問筆錄）；證人即前揭互助會會員林敬國之母林黃惠子於警訊中亦供稱：「八十
    九年十一月十五日投標當天我代表我兒子林敬國前去投標，當天是被告丁○○主
    持投開標：：當次是我本人交給丁○○本人（會款）。」等情，而被告丁○○復
    坦認該四互助會之部分會員會款由渠收受，也曾向告訴人收過會錢，有時並代渠
    夫主持開標，互助會中何人為死會，何人為活會渠大部分都知悉，尤其在開過調
    解會後渠更為知悉等語在卷，綜上勾稽以觀，顯見被告丁○○已實際參與前揭四
    互助會之運作，對該四互助會之運作狀況，何人已得標成為死會，何人尚未標會
    而為活會均甚為明瞭，絕非如被告丁○○所辯渠對於該互助會有冒標之情事全然
    不知，係至停標之際方知被告乙○○有冒標之情事。參以被告丁○○對於右揭四
    互助會亦曾主持開標，若渠全無冒標之情事，又如何知悉應向何人收取死會會款
    抑或活會會款；佐以被告乙○○、丁○○二人為夫妻至親之關係，長年同居共財
    ，焉有不知被告乙○○之財務狀況為何之理，是被告乙○○、丁○○對前揭冒標
    之事實顯然有犯意之聯絡及行為之分擔甚明，被告二人均為共同正犯無訛，被告
    丁○○所辯實係卸責之詞，不足採信。此外，復有互助會會單、會員債權債務清
    冊、調解會會議記錄、債權分配分期暨預計分配金額表等件可資佐證，是事證明
    確，被告丁○○之犯行亦堪認定，應予依法論科。
三、核被告乙○○、丁○○二人所為，均係犯刑法第三百三十九條第一項之詐欺取財
    罪。被告乙○○、丁○○二人就前揭犯行，有犯意之聯絡及行為之分擔，均為共
    同正犯。其等先後多次詐欺犯行，時間緊接，方法相同，觸犯構成要件相同之罪
    名，顯係基於概括犯意為之，為連續犯，依刑法第五十六條規定，以一罪論，並
    加重其刑。被告每次詐欺行為同時侵害數個活會會員之財產法益，觸犯數個同種
    罪名，屬同種想像競合關係，僅論一詐欺罪。爰審酌被告二人之素行、起意詐欺
    之犯罪動機、目的、手段、生活狀況、智識程度、詐得錢財多達一千八百餘萬元
    ，金額甚鉅，於犯罪後復無法悉數返還被害人，然已召開多次調解會表明償還之
    意願暨犯罪後之態度等一切情狀，各量處如主文所示之刑，以示懲儆。
據上論斷，應依刑事訴訟法第二百九十九條第一項前段，刑法第二十八條、第五十六
條、第三百三十九條第一項、第五十五條，罰金罰鍰提高標準條例第一條前段，判決
如主文。
本案經檢察官絲漢德到庭執行職務。
中      華      民      國      九十      年      十      月     二     日
                                      臺灣臺北地方法院刑事第四庭
                                          法  官  黃  紹  紘
右正本證明與原本無異。
如不服本判決，應於判決送達後十日內，向本院提出上訴狀。
                                          書記官  劉  新  怡
中      華      民      國      九十      年      十      月     二     日
附錄本案論罪科刑法條全文
刑法第三百三十九條：
意圖為自己或第三人不法之所有，以詐術使人將本人或第三人之物交付者，處五年以
下有期徒刑、拘役或科或併科一千元以下罰金。
以前項方法得財產上不法之利益或使第三人得之者亦同。
前二項之未遂犯罰之。


司法院資訊處製作；財團法人民間司法改革基金會備份。
